臺灣高等法院刑事判決
110年度上易字第566號
上  訴  人  臺灣臺北地方檢察署檢察官
被      告  林湯尼




上列上訴人因被告妨害自由案件，不服臺灣臺北地方法院108年
度易字第799號，中華民國110年1月13日第一審判決（起訴案號
：臺灣臺北地方檢察署108年度偵字第7167號），提起上訴，本
院判決如下：
    主  文
上訴駁回。
    理  由
一、公訴意旨略以：被告林湯尼於民國108年3月2日晚間7時52分
    許，前往臺北市○○區○○路00號7樓之卡夫人背包客棧管制門
    外，由卡夫人背包客棧員工鍾貽丞將管制門開啟，讓被告入
    內，其後被告即坐在卡夫人背包客棧大廳內並使用該處之設
    施觀賞電視節目。迨於同日晚間8時15分許，鍾貽丞察覺被
    告似非投宿卡夫人背包客棧之客人，遂上前詢問被告之身分
    ，被告僅泛稱其係訪客，欲在上址等待其住宿在該址之女性
    友人等語，鍾貽丞為確認被告所言真偽，因而進一步向被告
    詢問其所提及之女性友人姓名，惟因被告始終未正面回應，
    鍾貽丞乃於同日晚間9時許撥打電話予卡夫人背包客棧實際
    負責人李哲彰轉知上情。李哲彰即指示鍾貽丞向被告再次確
    認是否有卡夫人背包客棧之房卡及女性友人之姓名，然被告
    仍未能出示相關證明，鍾貽丞乃要求被告自卡夫人背包客棧
    大廳離開，詎被告明知其已受鍾貽丞為退去之要求，竟仍基
    於妨害自由之犯意，拒絕離去而留滯於上址。鍾貽丞見狀乃
    報警處理並通知李哲彰到場，嗣經警及李哲彰到場後再次要
    求被告離去，惟被告仍不為所動而留滯上址，李哲彰遂當場
    對被告提出告訴，被告旋遭逮捕並經警帶離現場。因認被告
    涉有刑法第306條第2項之留滯建築物罪嫌。
二、本院之判斷
  ㈠按犯罪事實應依證據認定之，無證據不得認定犯罪事實；不
    能證明被告犯罪者，應諭知無罪之判決，刑事訴訟法第154
    條第2項、第301條第1項分別定有明文。申言之，犯罪事實
    之認定應憑證據，如未能發現相當證據，或證據不足以證明
    ，自不能以推測或擬制之方法，作為裁判基礎（最高法院40
    年台上字第86號判例意旨參照）；且認定犯罪事實所憑之證
    據，雖不以直接證據為限，間接證據亦包括在內，然而無論
    直接證據或間接證據，其為訴訟上之證明，須於通常一般之
    人均不致有所懷疑，而得確信其為真實之程度者，始得據為
    有罪之認定，倘其證明尚未達到此一程度，而有合理之懷疑
    存在而無從使事實審法院得有罪之確信時，即應由法院為被
    告無罪之判決（最高法院76年台上字第4986號判例意旨參照
    ）。再者，檢察官對於起訴之犯罪事實，仍應負提出證據及
    說服之實質舉證責任。倘其所提出之證據，不足為被告有罪
    之積極證明，或其指出證明之方法，無從說服法院以形成被
    告有罪之心證，基於無罪推定之原則，自應為被告無罪判決
    之諭知（最高法院92年台上字第128號判例意旨參照）。
  ㈡檢察官認被告涉有前揭罪嫌，主要係以下列證據，作為論據
    ：　　
　⒈被告於偵查中之供述。
　⒉證人鍾貽丞、李哲彰於警詢及偵查中之證述。
　⒊現場監視器錄影畫面截圖、到場處理員警配戴之密錄器所攝
    錄之影片截圖、臺灣臺北地方檢察署107年度偵字第25547號
    起訴書。　　
　⒋檢察官復以下列理由提起上訴，作為被告涉有前揭罪嫌之論
    據：
　　⑴經原審當庭勘驗到場處理員警配戴之密錄器所攝錄之影片
      檔案，勘驗結果顯示證人鍾貽丞向被告表示倘若其無法提
      供入住旅館之友人之姓名，即不能再待在卡夫人背包客棧
      ，而被告不願提供友人之姓名，證人鍾貽丞遂向到場員警
      詢問，到場員警起初建議如果可以提供友人名字，就讓被
      告在現場等，如果無法提供就請被告在該客棧外等，嗣員
      警改向證人鍾貽丞建議等到當日晚間11時，如被告之友人
      未到場，就請他到卡夫人背包客棧外等情，是證人鍾貽丞
      於警方到場時，已向被告傳達要求其提供友人名字以供查
      詢，如不願提供則要求其退去之訊息，被告於該情境下既
      已充分知悉證人鍾貽丞表達退去之要求條件，足認證人鍾
      貽丞明確向被告傳達要求其退去之訊息。
　　⑵再者，證人李哲彰於第一次警方到場時，雖未在現場，然
      透過與員工通話及觀看監視器畫面掌握現場情形，惟證人
      李哲彰不願被告未提供友人名字以供查詢，而繼續留在該
      處大廳，遂有第二次員警到場等情。是被告於第二次員警
      到場時，拿起放置於大廳桌上之立牌給員警們看，員警指
      著立牌規定詢問被告之友人姓名，被告也不願提供其友人
      姓名，只是反問員警其是否已被逮捕？員警遂請員工幫忙
      翻譯，而被告只是反覆詢問其是否被逮捕？員警並請證人
      李哲彰在現場對被告提出告訴等情，有原審勘驗筆錄在卷
      可稽。是第一、二次員警到場訪查過程之時間密接，應視
      為係要求被告退去上開客棧的一個完整過程，足認被告在
      證人鍾貽丞、李哲彰與員警詢問其是否訪客過程中，被告
      已充分了解該客棧有關訪客的規定，且證人鍾貽丞、李哲
      彰確有對被告表示要求其告知友人資料以供查詢否則離去
      ，惟遭被告所拒絕，此過程歷時1小時以上。被告雖辯稱
      當日係為等其友人入住而前往云云，然姑不論被告是否有
      友人欲入住卡夫人背包客棧之事實，而被告於該客棧員工
      與員警詢問期間，有相當充足的時間可與其友人聯繫，並
      將其友人之資料告知該客棧員工以供查詢，故被告是否確
      有友人欲入住乙節，尚非無疑。縱如被告所述，惟被告已
      充分了解卡夫人背包客棧有關訪客的規定，其並非無其他
      正當行使其訪客權利之途徑可尋，自應循其他合法途徑以
      資解決雙方對於訪客之認知歧異，且被告經上開客棧員工
      表示如不願告知其友人資訊，請其退至該客棧外等候，仍
      無視該客棧員工所命退去之要求，持續留滯其內，顯無正
      當理由而蓄意留滯他人之建築物，至為灼然。　　
　㈢被告於本院審理時雖未到庭為任何陳述，然其於原審審理時
    則堅決否認有何留滯建築物之犯行，辯稱：我當天是要辦理
    入住，並在卡夫人背包客棧等我的一名女性友人，卡夫人背
    包客棧員工並未要求我離去，他們只是跟我說可在該處停留
    到晚間10時或11時。在警員第二次到場時，我向他們解釋原
    因之後，就跟警察一起離開去派出所等語。　　
　㈣檢察官所提以上事證，並不足以證明被告犯罪，茲分述如下
    ：　　
　⒈被告於108年3月2日晚間7時52分許，前往卡夫人背包客棧，
    經鍾貽丞開啟管制門後進入該處，其進入後即坐在卡夫人背
    包客棧大廳，鍾貽丞有上前向其確認是否為房客，被告表示
    欲在該處等待其友人，嗣鍾貽丞確有報警處理等情，業據證
    人鍾貽丞於原審審理中證述明確（見原審卷第185至190頁）
    ，核與證人李哲彰於偵查及原審審理中證述之情節大致相符
    （見偵卷第111、112頁、原審卷第253至261頁），並有監視
    器錄影畫面截圖、現場採證照片、員警密錄器錄影畫面截圖
    、旅館業登記證等件在卷可稽（見偵卷第37至41、75至88頁
    ），復經原審勘驗現場監視器錄影檔案、員警密錄器錄影檔
    案確認無訛，有原審勘驗筆錄在卷可按（見原審卷第161至1
    83頁），且為被告所是認（見原審卷第101、102頁），是此
    部分事實，固首堪認定。
  ⒉惟證人鍾貽丞雖於警詢中證稱：我有要求被告離開旅館，但
    被告拒絕，因此我就回櫃檯打電話報警云云（見偵卷第29、
    30頁）；而證人李哲彰固亦於偵查、原審審理中證稱：案發
    當時我同事有請被告離開，但被告不願離開云云（見偵卷第
    111、112頁、原審卷第253、260、261頁）。但查：
　　⑴證人鍾貽丞於原審審理中證稱：案發當時被告在大廳看電
      視聲音比較大聲，我就去請他把電視關小聲一點，順便問
      他是否為房客。我好像有去問過兩次，第一次是請他把電
      視關小聲一點，後來我跟我同事覺得被告不像房客，因為
      房客會有吊牌，所以我就去問被告是否為房客，被告說會
      有另外兩個女生也要來入住，他在等那兩個女生，我有問
      他說那個女生的名字，如果該女子不在訂房清單上，就沒
      辦法讓他在大廳等，他沒有回答我，我與他就有點爭執，
      後來我又回到櫃檯，再去問了被告兩次，當時我沒有直接
      跟被告說要他離開，我跟被告說他如果不是住客的話就不
      能一直待在這裡，被告說他要入住，但是他要等他朋友，
      不過他沒有辦法說出他朋友姓名，依照卡夫人背包客棧的
      規定，就是只有房客或房客的朋友才可以待在這裡，我不
      知道被告是否為房客，也不知道他說的友人是否存在，所
      以請警方來處理，因為我不確定被告是不是房客，所以沒
      有馬上叫被告離開，我在警詢時說的是我有跟被告說如果
      他無法提供友人的名字，他就不能留在這裡，我沒有像警
      詢筆錄記載的那樣要求被告馬上離開，被告也沒有拒絕離
      開等語（見原審卷第185至190頁）。是依該證人於原審審
      理時所證，業已否認其有要求被告離開之作為，被告亦無
      拒絕離開之情形。再者，經原審勘驗到場處理員警配戴之
      密錄器所攝錄之影片檔案，勘驗結果顯示員警抵達卡夫人
      背包客棧之初，被告與鍾貽丞之對話如下：
　　　被  告：So I am welcome, yes or no?
　　  鍾貽丞：Yes, you are welcome.
　　　被  告：That's why you call the police officer fo 
               r? No, I think, I have to know that.
　　　鍾貽丞：It's we are not sure…We are not sure th   
             e friend pretty exist or not. That's the   
             point.　　 
　　  且自勘驗結果可知，證人鍾貽丞於警方到場後並未向警方
      表示先前已有直接請被告離開現場，並請警方直接將被告
      驅離，反而在員警之建議下向被告表示其可在該處等待其
      朋友直至晚間11時，此有原審勘驗筆錄在卷可考（見原審
      卷第163至183頁），核與證人鍾貽丞於原審審理中證稱於
      警方到場前，其沒有直接要求被告離開，其係因不確定被
      告是否為房客，以及想確認被告說的友人是否存在，方報
      警處理乙節大致相符。準此而論，顯見證人鍾貽丞於原審
      審理中證稱警方據報到場前，其僅係向被告表示倘若無法
      提供入住客棧之友人姓名，即不能再待在該客棧，而被告
      表示目前尚未能提供友人姓名，該證人不知如何處理，始
      會請警方到場等語，方與事實相符。由此可知證人鍾貽丞
      於警方到場前，並未明確向被告傳達要求其退去之訊息，
      是證人鍾貽丞於警詢中所為關於其曾要求被告離去而遭拒
      之證述，顯與事證不符，自不足為不利被告之認定。
　　⑵證人李哲彰於警方到場前並未在卡夫人背包客棧現場，僅
      係透過與員工通話及觀看監視器畫面掌握現場情形乙節，
      業據該證人於原審審理時證述明確（見原審卷第253、259
      、260頁）。足見證人李哲彰於警方到場前，既未親自在
      場見聞，則其於偵查及原審審理時所證其同事確有要求被
      告離開並遭拒等情，是否屬實，即非無疑；況其證述內容
      復與證人鍾貽丞之原審證述及上開勘驗結果不合，當亦無
      足執為不利被告之認定。　
  ⒊按「留滯」係指留在原處不退去之行為。行為人已受退去之
    要求時，並非即行成罪，縱有即時退去之要求，仍須經必要
    合理之時間，而仍未退去者，始克當之。證人李哲彰雖於警
    詢及原審審理中證稱：警方有請我到場協助，我到場後，有
    請被告離開，但被告未離開，故我向員警表示要提出侵入住
    宅告訴，員警就把被告帶走云云（見偵卷第27頁、原審卷第
    256頁）；且其復於原審審理中證稱：我到場後有去跟被告
    說請他離開，但被告沒有任何起身的動作，我就轉頭跟員警
    說我要向被告提起侵入住宅的訴訟，員警就立刻跟被告說我
    要對他提告，請被告跟員警走，被告就站起來了云云（見原
    審卷第261頁）。惟查，經原審勘驗到場處理員警配戴之密
    錄器所攝錄之影片檔案，勘驗結果並未見證人李哲彰有直接
    向被告表示請其離開之舉止，亦未見被告有拒絕離開現場之
    表示，此有原審勘驗筆錄附卷為憑（見原審卷第163至183頁
    ），是證人李哲彰是否確有於警方到場後直接要求被告離開
    之作為，實非無疑。況依證人李哲彰所述，其請被告離開後
    ，被告雖未立刻起身，但該證人轉身向員警表示要對被告提
    起告訴，被告經警方轉告後，即起身與員警一同離去。足見
    被告雖未立即回應證人李哲彰之退去要求，但亦在隨後員警
    請求被告配合離去時，旋即起身離開，是自證人李哲彰要求
    被告退去，迄至被告實際退去為止，其過程應屬短暫，依一
    般社會通念，被告之退去尚未超過合理必要時間，依前開說
    明，自不能以被告未立即回應證人李哲彰之退去要求，即遽
    以留滯建築物罪相繩。
　⒋檢察官上訴意旨略以：依原審勘驗結果，可知證人鍾貽丞於
    警方到場時，已向被告傳達要求其提供友人名字以供查詢，
    如不願提供則要求其退去之訊息，被告於該情境下既已充分
    知悉證人鍾貽丞表達退去之要求條件，足認證人鍾貽丞明確
    向被告傳達要求其退去之訊息云云。惟觀諸原審勘驗筆錄所
    載（見原審卷第163至172頁），證人鍾貽丞與被告之對話僅
    提及該證人請被告提出其住房友人之姓名，但被告遲未能提
    出等情，而在到場員警之建議下，證人鍾貽丞同意被告得停
    留至當日晚間11時，倘若被告之友人仍未出現，被告即須離
    開至客棧外等候之條件。可知證人鍾貽丞並未要求被告即行
    退去，此與該證人於原審審理時所證互核一致，故檢察官上
    訴意旨所指，核與事實不合，自無足取。
　⒌檢察官上訴意旨復以：第一、二次員警到場訪查過程之時間
    密接，應視為係要求被告退去上開客棧的一個完整過程，足
    認被告在證人鍾貽丞、李哲彰與員警詢問其是否訪客過程中
    ，被告已充分了解該客棧有關訪客的規定，且證人鍾貽丞、
    李哲彰確有對被告表示要求其告知友人資料以供查詢否則離
    去，惟遭被告所拒絕，此過程歷時1小時以上，被告仍無視
    該客棧員工所命退去之要求，持續留滯其內，自該當留滯之
    犯行云云。惟按犯罪事實之認定，應憑證據，如未能發現相
    當證據或證據不足以證明被告犯罪時，自不能以推測或擬制
    之方法，以為裁判之基礎。而證據之取捨與證據之證明力如
    何，均屬事實審法院得自由裁量、判斷之職權；茍其此項裁
    量、判斷，並不悖乎通常一般人日常生活經驗之定則或論理
    法則，又於判決內論敍其何以作此判斷之心證理由者，即不
    得任意指摘其為違法（最高法院108年度台上字第1200號判
    決意旨參照）。本院斟酌取捨上揭各項事證，經逐一剖析，
    互核印證，並本於推理作用之結果，已詳為說明如何無法認
    定證人鍾貽丞、李哲彰確有要求被告退去之事實，且縱認證
    人李哲彰確曾要求被告退去，被告既在合理必要之時間內隨
    同警方離去，亦如何不構成本件留滯之犯行，俱見前述。是
    檢察官上訴意旨猶以卷內相同之事證再為爭執，同無足取。
　㈤綜上所述，本件依檢察官所提各項證據，尚不足以證明被告
    確有留滯建築物之犯罪事實，猶未到達確信其為真實之程度
    ，自不能遽認被告確有被訴之犯行。此外，復查無其他積極
    證據足以證明其確有檢察官所指犯行，揆諸首揭法律規定與
    說明，既無足夠證據確信公訴意旨之指訴為真實，不能證明
    被告犯罪，自應為被告無罪之諭知。
三、駁回上訴之說明
　㈠原審經詳細調查後，本於相同見解，就被告被訴留滯建築物
    之罪嫌，認檢察官所舉之證據尚未達於使通常一般人均不致
    有所懷疑，而得確信其起訴之犯罪事實為真實之程度，因而
    以起訴之證據不能證明被告確有被訴之犯行，乃為被告無罪
    之諭知，其認事用法，核無違誤。
  ㈡刑事訴訟新制採行改良式當事人進行主義，檢察官負有實質
    舉證責任，法院僅立於客觀、公正、超然之地位而為審判，
    是倘檢察官無法提出證據，以說服法院形成被告有罪之心證
    ，即應為被告無罪之諭知，俾落實無罪推定原則，此觀諸刑
    事訴訟法第154條第1項、第2項、第161條第1項、第2項及第
    301條第1項規定即明。被告被訴留滯建築物之罪嫌，並無足
    夠證據證明，檢察官上訴意旨雖指摘原判決不當（詳見前揭
    二㈡⒋所載），然其所指僅係本案卷內相同事證之相異評價，
    並非可採，俱見前述，其復未提出其他積極證據供本院調查
    審認，是其上訴為無理由，應予駁回。　　
四、被告經合法傳喚，無正當理由未於審理期日到庭，有本院送
    達證書、在監在押全國紀錄表等件在卷足憑，爰依刑事訴訟
    法第371條之規定，不待其陳述逕行判決。
據上論斷，應依刑事訴訟法第371條、第368條，判決如主文。　
本案經檢察官洪敏超提起公訴，檢察官郭郁提起上訴，由檢察官
羅松芳到庭執行職務。
中　　華　　民　　國　　110 　年　　5 　　月　　12　　日
　　　　　　　　　刑事第九庭  審判長法　官  潘翠雪
　　　　　　　　　　　　　　　　　  法　官  陳俞婷
　　　　　　　　　　　　　　　　　  法　官  陳信旗
以上正本證明與原本無異。
不得上訴。
                                    書記官  董佳貞
中　　華　　民　　國　　110 　年　　5 　　月　　12　　日